最高法院刑事判決　　　　　　　　　　　　　　　八十六年度台上字第六一九三號
　　上訴人　台灣高等法院檢察署檢察官
　　被　告　甲○○
右上訴人因被告業務過失致人於死案件，不服台灣高等法院中華民國八十五年九月十
七日第二審判決（八十五年度上訴字第二五○九號，起訴案號：台灣台北地方法院檢
察署八十三年度偵字第一五八○○號、八十四年度偵字第二六七九號），提起上訴，
本院判決如左：
    主  文
原判決撤銷，發回台灣高等法院。
    理  由
本件原判決以公訴意旨略稱，被告甲○○係台北長庚紀念醫院（下稱長庚醫院）一般
外科主治醫師兼急診室主任。民國八十三年一月七日，被害人王永勝因腹部疼痛，至
長庚醫院求診，由被告主治。經診斷後認係慢性胰臟炎合併胰管擴大及結石，被告遂
建議手術治療。王永勝即住入長庚醫院，於同年月十七日晚上九時二十五分許，由被
告進行手術，並於同年月二十七日出院。王永勝出院當日出現血便（表示體內某部位
有出血）、如廁時暈厥等現象，並於同年月二十九日下午五時許，再度至長庚醫院急
診，仍由被告主治。被告本應注意慢性胰臟炎合併胰管結石患者，手術後第九、十天
常見胰臟空腸吻合處滲漏，而造成空腸壁及周圍血管侵蝕出血之併發症。若在安排作
上、下腸胃道鏡檢，輸血及藥物治療後，仍未發現出血點，而病患持續有出血現象時
，即應立即安排血管攝影以確定出血位置，必要時應緊急手術治療。而依當時王永勝
自手術後發現出血之翌日（一月二十九日）即因血便現象再度求診住院，由被告主治
，衡情並無不能注意之情事，詎其竟疏未注意，於王永勝再度入院至同年二月一日共
四日均持續出現血便、血壓下降，且經安排作上、下腸胃道鏡檢、輸血及藥物治療後
，未發現出血點之情形下，均未警覺應實施血管攝影。延至二月四日王永勝又大量解
血便、血壓明顯下降、發出病危通知後，始於二月五日上午六時許實行血管攝影。因
仍持續出血，被告遂於是日下午五時二十五分許施行第二次手術，進行剖腹探查合併
近全胰臟切除術及胰管取石術，方發現在胰臟空腸吻合近端處滲漏及出血現象，惟王
永勝手術後並無改善，並逐漸意識不清陷入昏迷。至同年二月十四日下午二時五十一
分因心肺衰竭死亡。因認被告涉有刑法第二百七十六條第二項之業務過失致人於死罪
嫌云云。惟經審理結果，認為不能證明被告犯罪，乃撤銷第一審論處被告從事業務之
人，因業務上之過失致人於死罪刑之判決，改判諭知被告無罪。固非無見。
惟查，(一)、本件醫療糾紛，於偵查中經檢察官函請行政院醫事審議委員會鑑定，其鑑
定意見略以：「……對於該病患出血原因，依據病歷手術記載及法醫解剖報告，我們
認為可能的原因是因胰臟空腸吻合處滲漏，而造成空腸壁及周圍血管侵蝕而出血，該
項併發症常見於手術後的第九、十天，其治療仍以保守治療為主，若出現嚴重併發症
（腹膜炎、敗血症、大量出血）就要考慮以手術方法解決併發症，對於鄭醫師對病患
第二次住院的處置，一開始鄭醫師可能懷疑是因為第一次大手術造成腸胃道壓力性潰
瘍大量出血所致，所以在病患住院後安排上、下腸胃鏡檢，另外以輸血及藥物來治療
病患，此點甚為正確，但是當鏡檢報告並沒有發現任何出血點，而且病患持續有解血
便、血壓下降的情形時，就應該立即安排血管攝影以確定出血位置、必要時應緊急手
術治療。等到病患已經出現休克現象時，再做血管攝影及栓塞並不容易，而且此時病
患又接受另一次大手術，無疑危險性更高，所以病患手術後可能因休克時間過長，造
成多重器官衰竭而死亡。綜合以上討論，我們認為鄭醫師在為病患施行第一次手術上
是適當的，然在病患產生出血併發症而施行第二次手術的時間上似稍晚，但是由於病
患才經過一次手術，醫師已盡力設法找出出血點，而在屢次檢查並未發現確實出血所
在的情況下，迫使醫師最後才以剖腹探查（第二次開刀）去尋找出血點來止血，因而
延誤時間，應可理解及原諒。」云云，認為被告以上、下腸胃道鏡檢未能發現出血點
，就應該立即安排血管攝影以確定出血位置，必要時更應緊急手術治療，等到病患已
經出現休克現象時，再做血管攝影及栓塞並不容易，而且此時再作手術，危險性更高
等情，係說明被告所為診療之過程及急救措施確有不當，其未能及時改採血管攝影以
提早發現出血位置，致延誤急救之時機而肇事。乃原審未審究被告應否因此負醫療過
失責任，竟偏採該鑑定意見末段所云「被告第二次開刀稍晚，是可以理解及原諒」等
語（見原判決理由第四段之(二)），資為判決被告無罪之論斷，其理由自屬矛盾。(二)、
卷附被害人之配偶吳巾才簽署之「胰臟手術同意書」，附有一份胰臟手術說明書（見
八十二年度偵字第一五八○○號卷第九七、九八頁），說明胰臟手術後可能併發「手
術吻合處裂開漏溢」、「腫瘤病變處出血」等症狀，此當為專業醫師之被告所深知；
被告於偵查中亦自承當初有懷疑「胰臟頭部出血」（見同上偵查卷第三五頁及第七六
頁背面），則被告於醫療時何以未盡早注意及此，而對症治療﹖又被告於八十六年四
月十一日答辯狀中（第三段之(四)），亦供承「紅血球核子掃描（RBC SCAN）比血管攝
影能診斷較少的出血量」，為何被告於被害人第二次入院之初，且於血管攝影無從檢
查（因出血量少之故）時，即使用紅血球核子掃描檢查，以及時發現病因﹖另被告於
偵查中陳稱，被害人胰臟空腸吻合處出血有可能係手術縫合不好所致等詞（見同上偵
查卷第七五頁），被害人究否確實因手術縫合不好而導致出血﹖凡此皆與被告應否負
擔過失責任攸關，原審未深入調查、審究，自屬未盡調查能事。(三)、台灣高等法院檢
察署法醫中心鑑定書鑑定結果，略以「死者於一月二十九日第二次入院，於二月五日
才懷疑併發症之可能，在診斷上似有疏忽」等情（見同上偵查卷第六十八頁），亦認
被告疏未注意及時發現併發症，而延誤醫療時機，其看法與前述行政院醫事審議委員
會之鑑定意見若相符合。乃原判決並未說明上述法醫中心之鑑定結果有何瑕疵而不足
採信之理由，竟認為性質上屬公文書之法醫鑑定中心鑑定書，係法醫個人對死亡原因
之意見，不足為被告不利之認定，其論斷（見原判決理由第四段之(四)）顯屬矛盾。(四)
、檢察官第二審上訴書（見第二審卷第二十一頁），指陳被告對被害人施打 PRIMPER
AN針劑，致被害人大量出血，該次注射對被害人是否有害，應送鑑定查明云云。此針
劑經查雖係由另一值班醫師車參聖所下處方，非被告處置，但此是否促成被害人死亡
之原因﹖倘確屬如此，則與被告應負過失責任之程度如何，難謂無關。原審就此未送
鑑定或函請醫療機構說明，亦欠允洽。檢察官上訴意旨，指摘原判決不當，非無理由
，應認有撤銷發回更審之原因。
據上論結，應依刑事訴訟法第三百九十七條、第四百零一條，判決如主文。
中      華      民      國    八十六    年      十      月    十七      日
                              最高法院刑事第十庭
                                  審判長法官  吳  雄  銘
                                        法官  池  啟  明
                                        法官  陳  宗  鎮
                                        法官  石  木  欽
                                        法官  吳  火  川
      右正本證明與原本無異
                                              書  記  官
中      華      民      國    八十六    年      十      月    二十二    日
